---
title: "Instalação e uso do ofertaDemandaDocente"
output: rmarkdown::html_vignette
vignette: >
  %\VignetteIndexEntry{Instalação e uso do ofertaDemandaDocente}
  %\VignetteEngine{knitr::rmarkdown}
  %\VignetteEncoding{UTF-8}
---

```{r, include = FALSE}
knitr::opts_chunk$set(
  collapse = TRUE,
  comment = "#>"
)
```

## Objetivo

O pacote `ofertaDemandaDocente` apoia a estimativa de indicadores de acesso
escolar e a projeção de matrículas por UF, etapa de ensino e ano. O fluxo geral
é:

1. Ler dados de matrículas e população.
2. Calcular indicadores observados.
3. Definir metas futuras.
4. Projetar indicadores e matrículas.

## Instalação

Em um projeto local, instale a partir da raiz do pacote:

```{r, eval = FALSE}
install.packages("remotes")
remotes::install_local(".")
```

Se o pacote estiver publicado em um repositório GitHub, instale com:

```{r, eval = FALSE}
remotes::install_github("fujisima/ofertaDemandaDocente")
```

Carregue o pacote:

```{r}
library(ofertaDemandaDocente)
```

## Dados incluídos no pacote

As funções de leitura `ler_matricula_faixaetaria()` e
`ler_projecao_populacional_ibge()` leem, por padrão, snapshots em Parquet
incluídos no pacote. Assim, depois da instalação, é possível carregar os dados
sem configurar conexão com o MotherDuck:

```{r, eval = FALSE}
matriculas <- ler_matricula_faixaetaria()
populacao <- ler_projecao_populacional_ibge()
```

## Configuração do MotherDuck

O MotherDuck continua disponível como fonte opcional para consultar os dados
diretamente no banco. Para usá-lo, configure o token no arquivo `.Renviron`:

```{r, eval = FALSE}
MOTHERDUCK_TOKEN="seu-token"
```

Depois de salvar o arquivo, reinicie a sessão R. Em seguida, confirme se a
variável está disponível:

```{r, eval = FALSE}
Sys.getenv("MOTHERDUCK_TOKEN")
```

## Cálculos básicos

A taxa líquida de matrícula é calculada a partir das matrículas na faixa etária
adequada e da população correspondente:

```{r}
taxa_liquida_matricula(
  matriculas_faixa_adequada = 850,
  populacao_faixa_adequada = 1000
)
```

O percentual de matrículas fora da faixa etária usa o total de matrículas como
denominador:

```{r}
percentual_matriculas_fora_faixa(
  matriculas_fora_faixa = 120,
  total_matriculas = 1000
)
```

## Projeção logística

Use `projecao_logistica_target()` para criar uma trajetória entre um valor
observado e uma meta futura:

```{r}
anos <- 2026:2036

projecao_logistica_target(
  t0 = 2025,
  tf = 2036,
  lim = 100,
  obs0 = 78,
  target = 95,
  t = anos
)
```

## Fluxo completo com dados do pacote

Leia os dados de matrículas e população incluídos no pacote:

```{r, eval = FALSE}
matriculas <- ler_matricula_faixaetaria()
populacao <- ler_projecao_populacional_ibge()
```

Para consultar diretamente o MotherDuck, use `fonte = "motherduck"`:

```{r, eval = FALSE}
matriculas <- ler_matricula_faixaetaria(fonte = "motherduck")
populacao <- ler_projecao_populacional_ibge(fonte = "motherduck")
```

Calcule os indicadores observados:

```{r, eval = FALSE}
indicadores_observados <- calcular_indicadores_matricula_observados(
  matriculas = matriculas,
  populacao = populacao,
  anos = 2016:2025
)
```

Defina metas gerais por etapa de ensino. Os nomes dos vetores devem corresponder
aos valores de `ETAPA_ENSINO` usados nos dados:

```{r}
metas <- criar_metas_indicadores_gerais(
  taxa_liquida_matricula = c(
    CRE = 60,
    PRE = 98,
    AI = 99,
    AF = 98,
    EM = 95
  ),
  percentual_matriculas_fora_faixa = c(
    CRE = 5,
    PRE = 3,
    AI = 2,
    AF = 4,
    EM = 6
  ),
  ano_target = 2036
)

metas
```

Por fim, projete indicadores e matrículas:

```{r, eval = FALSE}
projecao <- projetar_indicadores_matricula(
  indicadores_observados = indicadores_observados,
  populacao = populacao,
  metas = metas,
  anos = 2026:2036,
  ano_base = 2025
)

head(projecao)
```

## Validação local

Durante o desenvolvimento, rode os testes:

```{r, eval = FALSE}
testthat::test_dir("tests/testthat")
```

Para checar o pacote completo:

```{r, eval = FALSE}
R CMD check .
```
